最高法院民事判決　　　　　　　一○○年度台上字第七九五號
上　訴　人　黃春生
訴訟代理人　周進文律師
　　　　　　許景鐿律師
上　訴　人　黃坤炳
被上訴人　　台中市黎明自辦市地重劃區重劃會
　　　　　　　　　　設台中市西屯區○○○路○段60之8號4樓
　　　　　　　　　　之6 
法定代理人　傅宗道　住同上
上列當事人間請求拆除地上物等事件，上訴人對於中華民國九十
九年十月二十日台灣高等法院台中分院第二審判決（九十九年度
重上字第七九號），提起上訴，本院判決如下：
    主  文
原判決廢棄，發回台灣高等法院台中分院。
    理  由
本件被上訴人請求上訴人拆除共有建物部分，其訴訟標的對於共
同訴訟之各人必須合一確定，故上訴人黃春生提起第三審上訴，
依民事訴訟法第五十六條第一項第一款規定，其效力及於同造之
上訴人黃坤炳，爰將之併列為上訴人，合先敘明。
次查被上訴人主張：伊係經台中市政府核准成立之自辦市地重劃
會，重劃區內有細部都市計畫20M-117 號道路經過之坐落台中市
○○區○○段一四五、一四五之一、一四五之三、一四五之五、
一四九、一四九之一、一五○之一、一五一、一五二地號土地（
下稱一四五地號等土地）上，如原判決附圖（下稱附圖）一所示
A、B、C、D部分面積共三百六十二平方公尺之加強磚造平房及鐵
架涼棚（下稱甲建物）係上訴人共有；區內緊鄰30M、25M-28 計
劃道路之同段二四○之二、二四○之三地號土地（下稱二四○之
二地號等土地）上，如附圖二所示A、D部分面積共一千六百十平
方公尺建物（下稱乙建物）為上訴人黃春生所有。因上訴人拒不
拆遷，致伊無法進行道路興建及填土整平，顯屬妨礙、阻撓重劃
施工。經伊多次由理事會與上訴人協調，上訴人均未置理，伊依
獎勵土地所有權人辦理市地重劃辦法（下稱獎勵重劃辦法）第三
十一條第二項及第三項規定，自得請求拆除上開建物等情。求為
命上訴人拆除一四五地號等土地上之甲建物、黃春生拆除二四○
之二地號等土地上之乙建物之判決。
上訴人則以：被上訴人理事會進行協調不成時，依獎勵重劃辦法
第三十一條第二項規定，即應報請直轄市或縣（市）主管機關予
以調處，被上訴人未經該調處程序，逕行起訴，於法不合。且被
上訴人對黃春生提存之補償費金額不足，對黃坤炳亦尚有部分補
償費未發給，不得請求拆遷甲、乙建物。又該等建物並未全部坐
落重劃區內之公共設施用地，就未坐落部分之建物，不影響重劃
工程施工之進行，且該等建物大部分位於伊將來受分配之土地上
，不應拆除等語，資為抗辯。
原審維持第一審所為上訴人敗訴之判決，並駁回其上訴，係以：
勵重劃辦法第三十一條第二項就土地改良物所有權人拒不拆遷
時，僅規定得由理事會協調，無強制性，上訴人抗辯被上訴人未
先經調處程序，逕行起訴，於法未合等語，並無足採。又細部都
市計畫20M-117 號道路經過之一四五地號等土地，原地貌平均高
程為五四˙一五公尺，與道路設計高程五五˙○八二公尺，落差
○˙九三二公尺；緊鄰30M、25M-28 計劃道路之二四○之二地號
等土地，原地貌平均高程為五五˙九四三公尺，與道路設計高程
五六˙六七四公尺，落差○˙七三一公尺。則如不拆除甲、乙建
物，將坐落土地填土整平，都市計畫20M-117 道路無法興建，而
該等建物所坐落土地平均高程，因低於計畫道路高程，容易造成
淹水，日後建築時亦另需填土，不能立即供為建築使用，顯已妨
礙重劃土地分配或工程施工。查被上訴人已於九十七年七月二十
五日發函重劃區內各土地改良物所有權人，請各土地改良物所有
權人於重劃會公告「台中市黎明自辦市地重劃區內第一期土地改
良物補償清冊、營業損失補償（助）清冊及動力機具、生產原料
或生產設備遷移清用」期間（九十七年七月二十五日至同年八月
二十三日）內前往閱覽，土地改良物拆遷期限及補償費領取日期
，均自九十七年八月二十四日起至同年十月二十四日止，上訴人
已收受該通知函等情，有郵件收件回執在卷可稽。因上訴人拒不
拆遷及領取補償費，被上訴人先後通知上訴人於九十七年十一月
八日及同年十二月十六日進行協調，上訴人皆未到場；被上訴人
嗣於九十八年七月七日通知上訴人限於同年月十五日前完成地上
物之拆除；復於訴訟程序進行中，再定期通知黃春生於九十九年
六月十一日進行協調，但因黃春生希望能優先分配角地，而未能
就拆遷時程達成共識。則黃春生自九十七年七月二十五日經通知
迄今，已逾二年時間，因土地分配位置，未領取補償費及限期拆
遷，致被上訴人重劃作業因而延宕無法施工，亦有阻撓重劃施工
之情事。綜上，被上訴人依獎勵重劃辦法第三十一條第二項及第
三項規定，請求上訴人拆除一四五地號等土地上之甲建物、黃春
生拆除二四○之二地號等土地上之乙建物，洵屬正當，應予准許
等詞，為其判斷之基礎。
惟按土地所有權人重劃會之組織、職權、重劃業務、獎勵措施等
辦法，由中央主管機關定之，平均地權條例第五十八條第二項定
有明文。又重劃區應行拆遷之土地改良物或墳墓，以妨礙重劃土
地分配或工程施工者為限。土地改良物所有權人或墓主對於補償
數額有異議或拒不拆遷時，得由理事會協調；協調不成時，由理
事會報請直轄市或縣（市）主管機關予以調處；不服調處結果者
，應於三十日內訴請司法機關裁判，逾期不訴請裁判者，理事會
應依調處結果辦理，為獎勵重劃辦法第三十一條第二項前段所明
定。查自辦巿地重劃，乃係基於擴大辦理土地重劃，促進土地之
利用，本具公共利益，而地上物之拆遷及補償又涉及當事人之財
產利益，從而於自辦巿地重劃時，政府之適度介入調處，以調和
個人與重劃會之利益，化解重劃會與土地所有權人間之爭議，俾
使自辦巿地重劃作業順利進行，符合憲法第十五條：「保障人民
之財產權」、第一百四十二條：「國民經濟應以民生主義為基本
原則，實施平均地權，節制資本，以謀國計民生之均足」之憲政
意旨，故該項於理事會協調與訴請司法機關裁判間，設置調處程
序，旨在縮短自辦市地重劃地上物拆遷補償異議處理之時程，並
有效解決重劃會與所有權人間之爭議，應為正當合理之規定，且
為加速完成自辦市地重劃所必要，並與憲法第二十三條之比例原
則無悖，故於處理自辦巿地重劃上開爭議時，自應遵循是項程序
。又該項規定雖謂「得」由理事會協調，然為達上開調處之功能
，倘業經理事會協調而協調不成者，於起訴前，應先經調處程序
，否則即為不備起訴要件。上訴人因拒不拆遷及領取補償費，經
被上訴人先後通知於九十七年十一月八日及同年十二月十六日進
行協調，上訴人皆未到場，為原審確定之事實，並有二次協調不
成立之協調紀錄在卷可稽（見一審卷第四七、五○頁）。則被上
訴人理事會既已進行協調，於協調不成時，即應報請直轄市或縣
（市）主管機關予以調處，乃被上訴人未經調處程序，逕行起訴
，起訴要件自有欠缺。原審謂上開規定並無強制性，認被上訴人
起訴前得不經調處程序，所持法律見解，非無可議。次查勵重
劃辦法第三十一條第二項就土地改良物所有權人或墓主對於補償
數額有異議或拒不拆遷時，既已規定處理程序，同條第三項規定
：自辦市地重劃進行中，重劃區內土地所有權人阻撓重劃施工者
，得由理事會協調；協調不成者時，訴請司法機關處理，所謂「
阻撓重劃施工」，應係指就補償有異議或拒不拆遷以外之阻撓重
劃施工之行為而言。原審徒以黃春生未領取補償費及限期拆遷，
遽認其阻撓重劃施工，並有未合。上訴論旨，指摘原判決違背法
令，求予廢棄，非無理由。
據上論結，本件上訴為有理由。依民事訴訟法第四百七十七條第
一項、第四百七十八條第二項，判決如主文。
中    華    民    國  一○○  年    五    月  二十六  日
                      最高法院民事第四庭
                          審判長法官  劉  福  來  
                                法官  陳  重  瑜  
                                法官  吳  麗  女  
                                法官  鄭  雅  萍  
                                法官  簡  清  忠  
本件正本證明與原本無異
                                      書  記  官  
中    華    民    國  一○○  年    六    月    七    日
                                                       s